最　高　行　政　法　院　判　決　　　　　　　　　　九十一年度判字第一九四號
　　原　　　告　甲○○
　　被　　　告　財政部臺灣省中區國稅局
　　代　表　人　楊重華
右當事人間因綜合所得稅事件，原告不服行政院中華民國八十九年三月十日台八十九
訴字第○七一一四號再訴願決定，提起行政訴訟。本院判決如左：
　　主　文
原告之訴駁回。
訴訟費用由原告負擔。
　　事　實
緣原告八十二年度綜合所得稅結算申報，漏報其取自台灣妮芙露股份有限公司（下稱
妮芙露公司）之佣金收入新台幣（下同）三、二○七、一一○元，經財政部賦稅署查
獲，移由被告核定其八十二年度執行業務所得二、五六五、六八八元，乃發單補徵其
當年度綜合所得稅二一三、○五八元，並連同其漏報營利所得及利息所得計一三、六
四四元，按所漏稅額二一一、三七八元處○．五倍罰鍰一○五、三○○元（計至百元
）。原告不服，就其取自妮芙露公司執行業務所得及罰鍰部分，申請復查，未獲變更
，嗣訴經財政部訴願決定將罰鍰部分撤銷，由被告另為處分，其餘訴願駁回。原告不
服，就駁回部分提起再訴願，亦遭決定駁回，遂提起行政訴訟。茲摘兩造訴辯意旨
於次：
原告起訴意旨及補充理由略謂：一、按個人除為營利事業介紹新產品買賣外，又自行
進貨沿門銷售，如其具備所得稅法第十一條第二項規定營利事業之要件者，應依法辦
理營業登記，課徵營業稅及營利事業所得稅，業經財政部七十二年九月二日台財稅第
三六一七二號函釋在案，為行為時合法有效之命令。是以原告之銷售，依法辦理營業
登記，成立通聯有限公司（下稱通聯公司），並已申報八十二年度營業稅及營利事業
所得稅在案，符合前揭財政部函釋規定。又營利事業參加人其因推薦下層參加人向傳
銷事業購進商品達一定標準而取得之報酬，按佣金收入處理，亦有財政部八十三年三
月三十日台財稅第000000000號函釋可稽。本件係八十二年度所得稅事件，
依前揭財政部七十二年三六一七二號函釋規定，已准許辦理營業登記，且已依法繳納
營業稅及營利事業所得稅在案，縱不能適用該函釋，依司法院釋字第二八七號解釋，
亦可適用財政部八十三000000000號函釋規定。準此，通聯公司既然係妮芙
露公司之法人會員符合前揭財政部函釋規定。另法律優越原則係謂行政行為或一切行
政活動，均不得與法律相牴觸。此處所謂法律，包含法律及行政機關自行發布之行政
命令。是前揭財政部函釋規定，依法對被告應有拘束力。惟被告逕對原告補稅，顯已
牴觸前揭財政部函釋規定及違背依法行政原則。二、妮芙露公司之法人會員通聯公司
八十二年度來自妮芙露公司之佣金收入五、○○○、四五八元，依稅法規定於八十二
年三月十二日至八十三年一月十三日申報並繳納營業稅，並於八十三年四月二十二日
申報繳納營利事業所得稅在案，均為被告所不否認。系爭同一筆佣金收入通聯公司已
繳納百分之五之營業稅及百分之二十五之營利事業所得稅，已列入該公司之營業收入
，其營運若有盈餘，每年度之盈餘必列入該公司之累積未分配盈餘項下，一經發放給
股東，依所得稅法第十四條之規定，公司股東所分配之股利屬第一類之「營利所得」
，應列報個人綜合所得稅，再課百分之三十綜合所得稅。今被告復於八十七年七月八
日就同一筆佣金收入再課徵原告綜合所得稅，合計總稅率高達百分之一百，重複課稅
，違法變相沒收人民財產，違背租稅法律主義及憲法第十五條規定。財政部高雄市國
稅局核定陳巖恕之八十二年綜合所得稅案，與本件案情相同，該局於再訴願答辯時亦
承認係重複課稅。而通聯公司曾於八十七年三月七日向臺中縣稅捐稽徵處申請退還前
開已繳營業稅，未獲同意，益證系爭佣金收入係通聯公司所得，非原告之所得。按課
稅處分係課納稅義務人納稅義務或產生法律上不利益，乃典型之負擔處分。因此，通
聯公司就系爭佣金收入已申報並繳納營業稅及營利事業所得稅，身為稅捐主管稽徵之
被告顯不否准該處分，該處分不僅對被告及原告有拘束效力，對其他行政機關或第三
人仍有一定拘束效果，此為行政處分之持續力及確認效力。再訴願決定稱：「所訴通
聯公司業已報繳營業稅及營利事業所得稅云云，姑不論實情為何，究屬另案事項，核
非本案所應審究」，顯置已申報並繳納營業稅及營利事業所得稅之行政處分之持續力
及確認效力於不顧，有圖利國庫致損害原告租稅權益之嫌。三、依所得稅法施行細則
第八十三條第二項規定，行紀業或兼營行紀業收取之佣金依法開立統一發票，均免予
扣繳。財政部六十六年五月二十日台財稅第三三二九○號函釋亦規定，營利事業取得
之佣金收入，如經開立統一發票交付對方，應免由對方就該項佣金支出扣繳所得稅款
。本件法人會員通聯公司已依所得稅法施行細則第八十三條第二項規定，開立佣金收
入發票予妮芙露公司並據以申報及繳納營業稅及營利事業所得稅。被告卻有意忽略該
事實，逕自對原告補稅，違背所得稅法施行細則第八十三條第二項及前述財政部六十
六年三三二九○號函釋規定。四、妮芙露公司於八十六年六月十六日所作說明書：「
本公司八十二年度支付會員廖后衛等五十名之銷貨佣金計一一二、七○二、二三七元
，因公司作業之疏失，未依法辦理所得扣繳，並以渠等組成之營利事業所開立之發票
列報成本計新臺幣一一二、七○二、二三七元與稅法相關規定不符，本公司願依稅法
規定交清補稅。」及所具支付直銷人員明細表，係該公司負責人於接受財政部賦稅署
調查時，因時日已久，難有明確記憶，致誤解事實做出與事實相反之說明，經詳細查
證，實際交易情形並非如其說明及所具明細表。該公司於臺北市稅捐稽徵處尚未對其
按取具不實統一發票以虛報進項稅額，開單補徵營業稅及科處罰鍰前，已於八十六年
九月二十六日具函向該處聲明更正。事實上，該公司八十二年度支付佣金予通聯公司
等法人會員，並取得法人會員之統一發票申報進項稅額，均依據營業稅法第十五條規
定，並無與稅法規定不符情事，且申報營業稅及營利事業所得稅均經稅捐稽徵機關核
定在案。原告係通聯公司之執行業務股東，屬該公司之從業人員（該公司係渠所經營
者），而該公司既為妮芙露公司之多層次傳銷事業參加人，原告關於該項事業之涉及
係屬為通聯公司執行業務，非屬渠個人之業務，則關於該項業務之收入，自非屬個人
之收入，是以妮芙露公司對渠提供傳銷業務所作個人業績之計算以作為支付佣金之憑
據，被告不應據以認定為個人收入。惟再訴願、訴願決定機關及被告僅執妮芙露公司
八十六年六月十六日出具錯誤的說明書，據以臆斷原告應補徵八十二年度綜合所得稅
，卻故意忽略妮芙露公司嗣後具函聲明更正錯誤之事實，則同是妮芙露公司出具之說
明書，焉有只認定八十六年六月十六日之說明內容，而忽略嗣後八十六年九月二十六
日之聲明內容之理？上開錯誤說明及其所附支付佣金名冊屬自白書性質，若無明確證
據予以支持，依證據裁判主義，自不得據以推定系爭佣金屬渠私人收入。況妮芙露公
司嗣後八十六年九月二十六日之說明書已明白指出經查明事實並非如前八十六年六月
十六日錯誤之說明書所述，此經查明事實之後所做聲明，理應更具有效力及真實性。
主管機關本其職責，自有詳查實情之責，不應遽然不予採用妮芙露公司八十六年九月
二十六日之說明函，僅逕以八十六年六月十六日錯誤說明函核課原告綜合所得稅，再
訴願、訴願決定機關及被告之認定，顯已違反「主張漏稅者負舉證責任」之規定。且
依司法院釋字第二一七號解釋，稅務行政機關應嚴格遵守稅法之規定，而為稅捐之課
徵，斷無於法律規定之外，增設現行法律內未規定之課稅條件。本件再訴願、訴願決
定機關及被告僅依據妮芙露公司之說明書，據以做為稅捐課徵之依據，而非以法律規
定作為依據，已違反憲法第十九條之租稅法定主義及釋字第二一七號解釋意旨。五、
妮芙露公司會員分為法人會員及個人會員二類，妮芙露公司支付佣金予法人會員時，
或由個人代收，再轉交法人會員，並由法人會員開立統一發票予妮芙露公司申報營業
稅。原告係以通聯公司參加妮芙露公司經營多層次傳銷，為其法人會員。該行業於當
時尚屬較不普遍為人所知之行業，經營模式則為經常透過舉辦說明會方式引見直銷商
，透過公司人員拜訪消費者購買產品，也因此使法人會員公司發生租賃費用、人事費
用、郵電費等相關費用，顯然為公司型態（法人型態）而非自然人型態。原告實際上
僅係代為收取通聯公司之佣金收入，嗣後再轉為通聯公司經營使用，以實際所得人通
聯公司依法開立統一發票予妮芙露公司。參照一般商業經營業務人員扮演角色，莫不
是代所屬公司接洽業務、出售商品，甚且代收貨款，要難因而認定該項代收貨款即屬
業務人員之個人所得，該業務人員代收貨款之情形與原告代收佣金收入之情形，均不
影響代收貨款或系爭佣金收入實屬公司所有，而非個人之所得。妮芙露公司於八十六
年九月二十六日向臺北市稅捐稽徵處函說明三中亦說明其經營型態及支付佣金方式，
與原告代收法人會員呈有立公司佣金收入之情形一致。六、通聯公司於八十二年以前
即以法人會員加入妮芙露公司，每年列報佣金收入向主管機關申報繳納營業稅及營利
事業所得稅在案，主管機關均未否認該佣金收入為通聯公司之佣金收入，亦未曾輔導
改變申報方式，且八十二年以前通聯公司之營業稅及營利事業所得稅均已核課確定並
已逾核課期間，主管機關亦無對原告補徵綜合所得稅之情事，顯然承認妮芙露公司法
人會員通聯公司之存在。則同一交易習慣，同一認定基礎，被告依法並無任何理由否
認八十二年度法人會員存在，逕於八十七年七月八日對原告補徵八十二年度綜合所得
稅，造成前後認定相互矛盾，違反行政行為「一致性原則」。何況，嗣後財政部以八
十三年三月三十日台財稅第000000000號函釋規定，亦承認法人會員之存在
，更彰顯原處分之違法。七、再訴願決定以妮芙露公司補開扣繳憑單認為此即表示此
等佣金收入屬原告及其配偶個人所得，惟事實上妮芙露公司負責人係依據財政部臺北
市國稅局大安稽徵所八十六年九月二十六日財北國稅大安資字第三二一八二號函規定
，辦理補扣繳及補申報扣繳憑單，以減輕罰鍰之倍數為一倍，此有妮芙露公司負責人
補申報扣繳憑單時之「各類所得扣繳暨免扣繳憑單」，下方註明「依八十六年九月二
十六日財北國稅大安資字第三二一八二號函規定辦理」之字樣，可資證明。此並非出
自於妮芙露公司負責人之本意，亦不當然代表該等佣金收入屬原告個人所得。況且法
人會員通聯公司取得妮芙露公司系爭佣金收入，既已依法開立統一發票交付妮芙露公
司，依財政部六十六年五月二十日台財稅第三三二九○號函規定，妮芙露公司根本不
發生扣繳問題。因此，再訴願、訴願決定機關及被告機關執扣繳憑單認定此佣金收入
屬原告配偶之佣金所得，其認事用法顯有違誤。又原告已提供通聯公司帳載資料、妮
芙露公司之扣繳憑單，已盡舉證責任。依「舉證責任之轉換」，再訴願決定機關自應
就上述證據查核，如認為原告仍有漏稅情事，應負「積極舉證責任」，不應逕不採行
，而維持原核定。本件案情複雜，請行言詞辯論，俾利審理。綜上所述，系爭佣金收
入為通聯公司所得，被告核定為原告執行業務所得顯有違誤，請判決撤銷再訴願決定
、訴願決定及原處分，以維原告法定租稅權益等語。
被告答辯意旨略謂：本件原告取有妮芙露公司給付予直銷個人參加人之佣金計三、二
○七、一一○元，此有妮芙露公司出具之說明書支付佣金明細表及各類所得扣繳暨免
扣繳憑單影本附卷可稽，依財政部八十三年三月三十日台財稅第000000000
號、八十三年二月十九日台財稅第八三一五八四六一號函釋規定，被告初查遂予減除
必要費用，核定其執行業務所得為二、五六五、六八八元，併課原告當年度綜合所得
稅。原告復查主張其係以公司名義加入妮芙露公司，為法人會員，收取之佣金已申報
，原核定重複核課乙節，經被告復查決定以經查妮芙露公司於財政部賦稅署稽核組查
獲時於八十六年六月十六日出具說明書坦承八十二年度支付原告等五十名個人會員銷
售佣金，未依規定辦理扣繳，嗣後並依財政部臺北市國稅局大安稽徵所通知補開立所
得人為個人參加人之佣金所得扣繳憑單在案，原告部分，扣繳憑單載明執行業務收入
三、二○七、一一○元，扣繳稅額三二○、七一一元，是妮芙露公司支付系爭佣金對
象係屬個人會員無誤。而被告於八十八年一月二十八日以中區國稅法字第八八○○○
五五四六號函請原告就其主張提示相關證明文件，原告僅提示通聯公司開立之統一發
票，銷售額與稅額申報書、繳款書等影本，尚難證明其取自妮芙露公司之佣金確有重
複之情事，是其主張，核無足採，遂予維持。財政部訴願決定亦持與被告相同之論見
，並以妮芙露公司負責人八十六年六月十六日說明書，承認其八十二年度支付會員之
銷售佣金因作業疏失，未辦理所得扣繳，並以會員等組成之營利事業所開立之發票列
報成本，與稅法規定不符，願依法繳清稅款；該公司並提供八十二年度支付佣金予廖
后衛等五十位直銷參加人明細表，原告既為其中一員，足認原告為個人之直銷參加人
，所訴核不足採。至通聯公司所列報之收入是否與原告佣金收入重複，宜由被告另案
詳予查明辦理，遂駁回其訴願。再訴願決定以原告漏報佣金收入三、二○七、一一○
元，有妮芙露公司八十六年六月十六日說明書、支付直銷參加人明細表、扣繳憑單等
資料附卷可稽，違章事證明確，且被告既已查得原告前述漏稅事實並附證明資料，按
舉證責任之轉換，原告自應就上述證據不真實或不存在負舉證責任，其未能就主張無
漏報所得之事實舉證以實其說，所訴自難採據。至所提示妮芙露公司八十六年九月二
十六日函影本，核其內容僅係說明該公司會員分為法人會員及個人會員二類，該公司
支付佣金予法人會員時，或由法人會員之個人股東代收，再轉交法人會員，並由法人
會員開立統一發票予該公司申報營業稅，依營業稅法第十五條規定，該公司並無虛報
進項稅額情事等語，要難執為原告未取自妮芙露公司執行業務所得之論據。所訴通聯
公司業已報繳營業稅及營利事業所得稅云云，姑不論實情為何，核非本案所應審究，
乃遞予駁回再訴願。原告無新理由，新事證，復執前詞爭辯，殊無可採。另有關通聯
公司所列報之收入是否與本件系爭收入有重複課稅乙節，業經被告於八十八年九月三
日以中區國稅法字第八八○○四九四○○號函請原告戶籍所在地國稅局本諸職權辦理
中，請判決駁回原告之訴等語。
　　理　由
本件被告代表人業已更換，被告陳明由新代表人楊重華承受訴訟，於法無違，應予准
許，合先敘明。按凡執行業務者之業務或演技收入，減除業務所房租或折舊、業務上
使用器材設備之折舊及修理費，或收取代價提供顧客使用之藥品、材料等之成本、業
務上雇用人員之薪資、執行業務之旅費及其他直接必要費用後之餘額為所得額，合併
計算個人綜合所得總額。又納稅義務人之配偶，及合於第十七條規定得申報減除扶養
親屬免稅額之受扶養親屬，有前條各類所得者，應由納稅義務人合併報繳，為行為時
所得稅法第十四條第一項第二類及第十五條第一項所明定。而個人參加人銷售商品或
提供勞務予消費者，所賺取之零售利潤，除經查明參加人提供之憑證屬實者，可核實
認定外，稽徵機關得依參加人之進貨資料按建議價格（參考價格）計算銷售額，如查
無上述價格，則參考參加人進貨商品類別，依當年度各該營利事業同業利潤標準之零
售毛利率核算之銷售價格計算銷售額，再依一時貿易盈餘之純益率百分之六核計個人
營利所得予以歸戶課稅。個人參加人因下層直銷商向傳銷事業進貨或購進商品累積積
分額（或金額）達一定標準，而自該事業取得之業績獎金或各種補助費，係屬佣金收
入，得依所得稅法第十四條第一項第二類規定，減除直接必要費用後之餘額為所得額
。納稅義務人如未依法辦理結算申報，或未依法記帳及保存憑證，或未能提供證明所
得額之帳簿文據者，可適用各該年度經紀人費用率計算其必要費用。個人參加人因直
接向傳銷事業進貨或購進商品累積積分額（或金額）達一定標準，而自該事業取得之
業績獎金或各種補助費，核屬所得稅法第十四條第一項第九類規定之其他所得，為財
政部八十三年三月三十日台財稅字第000000000號函釋有案。次按納稅義務
人已依本法規定辦理結算申報，但對依本法規定應申報課稅之所得額有漏報或短報情
事者，處以所漏稅額兩倍以下之罰鍰，為行為時所得稅法第一百十條第一項所規定。
本件原告八十二年度綜合所得稅結算申報，被告初查以其漏報取自妮芙露公司之佣金
收入三、二○七、一一○元，減除必要費用後，核定其執行業務所得為二、五六五、
六八八元，併課原告當年度綜合所得稅（罰鍰部分業經訴願決定撤銷，非本訴訟範圍
）。原告不服，以其並未自妮芙露公司取得執行業務所得，該所得係由通聯公司取得
，而通聯公司為妮芙露公司之法人會員並已申報營利事業所得稅，再核課其個人綜合
所得稅，顯係重複課稅云云。申經復查結果，以妮芙露公司在賦稅署查獲後，於八十
六年六月十六日出具說明書，坦承八十二年支付原告等五十名個人會員銷售佣金，未
依規定辦理扣繳，嗣後並依財政部臺北市國稅局大安稽徵所通知補開立所得人為個人
參加人之佣金所得扣繳憑單在案，是妮芙露公司支付系爭佣金對象係個人會員無誤。
被告於八十八年一月二十八日以中區國稅法字第八八○○○五五四六號函請原告就其
主張提示相關證明文件，原告僅提示通聯公司開立之統一發票，銷售額與稅額申報書
、繳款書等影本，尚難證明其取自妮芙露公司之佣金確有重複之情事，是其主張，核
無足採，乃未准變更。原告以妮芙露公司負責人之書面說明與事實不符，被告如仍認
其有漏稅違章情事，應負舉證責任云云，提起訴願、再訴願。一再訴願決定以依妮芙
露公司提供八十二年度支付佣金予原告等五十位直銷參加人明細表，原告既為其中一
員，足認原告為個人之直銷參加人，原處分並無違誤，所訴核不足採。所訴通聯公司
已報繳營業稅、營利事業所得稅云云，非本件所應審究，宜由被告另案查明辦理，遂
駁回其一再訴願。揆諸首揭說明，原處分及一再訴願決定尚無違誤。原告復提起本訴
，主張如事實欄所載。經查：原告漏報佣金收入三、二○七、一一○元，有妮芙露公
司八十六年六月十六日說明書、支付佣金予直銷參加人明細表、扣繳憑單等資料附卷
可稽，違章事證明確。至原告所提出之妮芙露公司八十六年九月二十六日函影本，核
其內容僅係說明該公司會員分為法人會員及個人會員二類，該公司支付佣金予法人會
員時，或由法人會員之個人股東代收，再轉交法人會員，並由法人會員開立統一發票
予該公司申報營業稅，依營業稅法第十五條規定，該公司並無虛報進項稅額情事等語
，要難執為原告未取自妮芙露公司執行業務所得之論據。另原告亦承認渠確實有收到
妮芙露公司匯款至渠銀行帳戶，雖主張該款項係代通聯公司收取款項，嗣後再轉交通
聯公司經營使用云云。然查原告迄無法提出具體證據，證明其收取之款項確屬通聯公
司之收入並已轉付該公司，且妮芙露公司支付該款項係以原告個人下線行銷業績計算
，非以通聯公司業績計算，妮芙露公司亦已承認該筆佣金係支付會員個人之銷售佣金
，故原告所訴自無可採。次查通聯公司與原告個人係不同之法律主體，本件之佣金收
入既為原告個人所得，則被告依法核課原告綜合所得稅，自無不合，不因前由通聯公
司誤報營業稅及營利所得稅而受影響。至通聯公司已繳稅款應否退還係屬另一問題（
被告陳明已函請相關國稅局依職權辦理），不生重複課稅之問題，亦難謂有違憲法第
十五條保障人民財產權之規定，原告所稱本件有重複課稅之嫌並違反租稅法定主義云
云，尚屬誤解。財政部八十三年三月三十日台財稅第000000000號函釋，固
認傳銷事業得有法人會員之存在，惟本件取得系爭佣金者係原告個人，並非法人即通
聯公司，已如前述，故財政部上開函顯與本件爭點無涉。又因原告個人與通聯公司為
不同法律主體，縱通聯公司八十二年度營利所得稅核課之處分已確定，對原告個人而
言仍不受該處分之拘束，自不生行政處分之持續力及確認效力之問題。末查所得稅法
施行細則第八十三條第二項係規定，行紀業或兼營行紀業收取之佣金依法開立統一發
票，均免予扣繳。本案原告佣金之收入係因下層直銷商向傳銷事業進貨或購進商品累
積積分達一定標準，而自該事業取得之業績獎金，並非因行紀而收取之佣金，且該規
定僅就應否扣繳加以規定，並非就所得稅應否課徵所作之規定，是自無上引所得稅法
施行細則第八十三條第二項適用之問題。綜上所述，原告所訴核無可採，再訴願決定
遞予維持，亦無不當。原告訴請撤銷非有理由，應予駁回。又本件事證明確，無行言
詞辯論之必要，合於明。
據上論結，本件原告之訴為無理由，爰依行政訴訟法施行法第二條、行政訴訟法第九
十八條第三項前段，判決如主文。
中　　華　　民　　國　　九十一　　　年　　　一　　　　月　　二十五　　　日
                    最 高 行 政 法 院  第 一 庭
                                審 判 長 法  官　　　黃　綠　星
                                         法  官      彭  鳳  至
                                         法  官　　　蔡　進　田
                                         法  官　　　黃　璽　君
                                         法  官　　　廖　宏　明
右  正  本  證  明  與  原  本  無  異
　　　　　　　　　　　　　　　　　　　　 法院書記官　邱　彰　德
中　　華　　民　　國　　九十一　　　年　　　一　　　　月　　二十五　　　日
